【裁判字號】    98,交抗,789
【裁判日期】    981111
【裁判案由】    聲明異議
【裁判全文】
臺灣高等法院高雄分院刑事裁定         98年度交抗字第789號
抗  告  人  交通部公路總局高雄區監理所
                    址設高雄縣.
代  表  人  乙○○
受處分  人  甲○○
上列抗告人因受處分人違反道路交通管理處罰條例聲明異議案件
，不服臺灣高雄地方法院中華民國98年10月14日裁定（98年度交
聲字第2682號；原處分案號：交通部公路總局高雄區監理所高監
自裁字第裁80－N00000000號），提起抗告，本院裁定如下：
    主  文
抗告駁回。
    理  由
一、抗告意旨略以：檢察官為緩起訴處分時，依刑事訴訟法第25
    3 條之2 第1 項規定對被告所為之指示及課予之負擔，係一
    種特殊之處遇措施，並非刑罰。因此，刑事案件經檢察官為
    緩起訴處分確定後，宜視同不起訴處分確定，依刑政罰法第
    26條第2 項規定，得依違反行政法上義務規定裁處。是原裁
    定撤銷原處分超過罰鍰新臺幣2 萬9 千5 百元之部分即2 萬
    元之部份不罰，即有未當，為此提起抗告云云。
二、按汽車駕駛人，駕駛汽車經測試檢定有酒精濃度超過規定標
    準之情形者，處新臺幣15,000元以上60,000元以下罰鍰，並
    當場移置保管該汽車及吊扣其駕駛執照1 年；因而肇事致人
    受傷者，並吊扣其駕駛執照2 年；致人重傷或死亡者，吊銷
    其駕駛執照，並不得再考領；有第35條第1 項規定之情形者
    ，應接受道路交通安全講習；機器腳踏車駕駛人或附載座人
    未依規定戴安全帽者，處駕駛人新臺幣500 元罰鍰，道路交
    通管理處罰條例第35條第1 項第1 款、第24條第1 項第2 款
    、第31條第6 項固分別定有明文。惟民國（下同）95年2 月
    5 日正式施行之行政罰法第26條規定：「一行為同時觸犯刑
    事法律及違反行政法上義務規定者，依刑事法律處罰之。但
    其行為應處以其他種類行政罰或得沒入之物而未經法院宣告
    沒收者，亦得裁處之。前項行為如經不起訴處分或為無罪、
    免訴、不受理、不付審理之裁判確定者，得依違反行政法上
    義務規定裁處之。」，該條立法理由明確揭示：「一行為同
    時觸犯刑事法律及違反行政法上義務規定時，由於刑罰與行
    政罰同屬對不法行為之制裁，而刑罰之懲罰作用較強，故依
    刑事法律處罰，即足資警惕時，實無一事二罰再處行政罰之
    必要。且刑事法律處罰，由法院依法定程序為之，較符合正
    當法律程序，應予優先適用。但罰鍰以外之沒入或其他種類
    行政罰，因兼具維護公共秩序之作用，為達行政目的，行政
    機關仍得併予裁處，故為第一項但書規定。前述行為如經檢
    察官為不起訴處分或法院為無罪、免訴、不受理或不付審理
    （少年事件）之裁判確定，行政罰之裁處即無一事二罰之疑
    慮，故第二項規定此時仍得依違反行政法上義務之規定裁處
    。」亦即一行為同時造成刑罰法律與行政秩序罰規定發生競
    合適用之關係時，基於「一事不二罰」之法理，經由立法程
    序確立應以刑罰優先為原則，避免行為人承受過度且重複之
    處罰其理益明。是以前揭行政罰法中刑事法律處罰優先且不
    再處以行政秩序罰之目的，既係因為行為人已接受刑罰而足
    資警惕，且已發生懲罰之作用，即無使行為人陷於雙重處罰
    之不利益，則關於刑事法律處罰之範圍自應採取實質認定，
    凡刑事實體法或程序法中所規定客觀上剝奪行為人生命、自
    由、財產權利，主觀上亦因制裁之嚴厲性、痛苦性，其強度
    足以造成心理強制而間接達成矯正教化目的之處遇手段，皆
    應納入其中，而不以形式上符合刑法第32條至第34條所定主
    刑及從刑種類者為限，始與前揭法律規範之意旨相符。
三、經查：
（一）本件受處分人甲○○於97年5 月20日晚間22時39分許，駕
      駛車牌號碼F7–8021號自用小客車，行經高雄縣岡山鎮○
      ○○路與忠誠路口，為警攔檢並施以酒測，測得其呼氣酒
      精濃度超過法定標準，經警製發違規通知單之行為並不爭
      執，復有高雄縣警察局舉發違反道路交通管理事件通知單
      一紙在卷可憑，堪以認定。惟受處分人前開酒醉駕車行為
      ，除構成道路交通管理處罰條例第35條第1 項第1 款之交
      通違規事由外，並合於刑法第185 條之3 服用酒類不能安
      全駕駛動力交通工具而駕駛罪之構成要件，臺灣高雄地方
      法院檢察署檢察官於斟酌受處分人之犯後態度及公共利益
      之維護後，認以緩起訴處分為適當，乃於97年7 月29日以
      97年度偵字第18820 號為緩起訴處分，命被告書立悔過書
      ，並應於緩起訴處分確定後，向財團法人犯罪被害人保護
      協會臺灣高雄分會支付20,000元，緩起訴期間為1 年並確
      定；而異議人已於97年8 月29日向該會支付20,000元完畢
      ，上開緩起訴處分並於98年8 月19日期滿等情，有上開緩
      起訴處分書、臺灣高等法院高雄分院檢察署處分書、入戶
      電匯匯款回條、臺灣高等法院被告前案紀錄表各1 份在卷
      可稽。
（二）受處分人前開違反刑事法律禁止規範之犯罪事實既已明確
      ，僅因檢察官採取緩起訴處分之替代性刑事處遇手段，未
      將該案逕行起訴或聲請簡易判決處刑，致其後適用之刑事
      訴訟程序有所區別，然就受處分人負有向檢察官指定之公
      益團體、地方自治團體支付2 萬元之義務觀察，其如未能
      確實履行義務，依刑事訴訟法第253 條之3 第1 項第3 款
      之規定，受處分人將遭受撤銷緩起訴處分之不利益；反之
      ，倘其確實遵守並履行各項緩起訴條件，除非合於刑事訴
      訟法第260 條所定情形之一，否則受處分人即無再就同一
      案件遭受刑事訴追之虞。是檢察官所課以受處分人之上開
      負擔，雖非「刑罰」，但性質上可以說是實質的制裁，並
      且對受處分人之權利也造成影響，已產生實質刑罰之效果
      ，而與不具任何制裁或處罰作用之不起訴處分，迥不相同
      。又行政罰法第26條第2 項既未將緩起訴處分列舉其中，
      本於「例外規定從嚴解釋」之法理，亦不應將條文中「不
      起訴處分」之範圍，擴及於性質並非完全相同之「緩起訴
      處分」。雖交通部95年7 月17日交路字第0950006986號函
      釋所稱，法務部行政罰法諮詢小組第1 次會議紀錄結論略
      以：緩起訴乃附帶條件的不起訴處分，亦即是不起訴的一
      種。惟行政罰法第26條第2 項乃例外得裁處行政秩序罰之
      補充規定，參諸該條文係將「不起訴處分」、「無罪」、
      「免訴」、「不受理」、「不付審理」等不能證明刑事被
      告犯罪或未曾使其實際接受刑罰之情形逐一臚列，顯然與
      該條第1 項所指發生處罰競合之前提要件不同，故明定有
      該條第2 項所列情形者，仍應依違反行政法上義務規定裁
      處。本件緩起訴處分既非不能證明行為人之犯罪事實，且
      有提供一定時數義務勞務之實質處罰，自與上開行政罰法
      第26條第2 項列舉之不起訴處分等情形迥然有別，仍無從
      遽為比擬而為相同之處置。倘非如此，則刑事被告如經法
      院循審判程序判處罰金或得以易科罰金之拘役或有期徒刑
      ，均得以援用行政法罰第26條第1 項之規定，免於處以行
      政秩序罰之雙重不利益；至於藉由緩起訴處分而節省司法
      資源者，在基於實質懲罰目的而其自由權、財產權遭受剝
      奪之餘，卻仍需繳納一定金額之行政罰鍰，其結果勢必降
      低刑事被告接受緩起訴處分之意願，而與訂定緩起訴處分
      以替代繁複刑事審判程序之制度性機能相悖。
（三）綜上，受處分人因飲酒駕車，經警查獲經測試檢定後發現
      其酒精濃度超過規定標準部分，因另犯刑法第185 條之3
      酒醉駕車之公共危險罪，經臺灣高雄地方法院檢察署檢察
      官為緩起訴處分，並經臺灣高等法院高雄分院檢察署檢察
      長為駁回送請再議之處分確定，依行政罰法第26條第1 項
      前段規定，即無再依道路交通管理處罰條例第35條第1 項
      第1 款裁處行政罰鍰之餘地，原審因認受處分人此部分之
      聲明異議，為有理由，而就原處分關於罰鍰超過新臺幣2
      萬9 千5 百元之部分，亦即罰鍰2 萬元之部分予以撤銷，
      僅處以罰鍰2 萬9 千5 百元，經核尚無違誤，抗告人對原
      裁定關於罰鍰之部分不符，提起抗告，並無理由，應予駁
      回。
四、至於受處分人就吊扣駕駛執照12個月、施以道安講習等部分
    ，業經未具抗告人提出抗告而確定，併此敘明。
五、據上論結，應依道路交通案件處理辦法第26條，刑事訴訟法
    第412 條，裁定如主文。
中    華    民    國    98    年    11    月    11    日
              刑事第六庭    審判長法  官  王憲義
                                  法  官  邱永貴
                                  法  官  簡志瑩
以上正本證明與原本無異。
不得再抗告。
中    華    民    國    98    年    11    月    11    日
                                  書記官  蔡佳君


司法院資訊處製作；財團法人民間司法改革基金會備份。
